臺灣臺北地方法院民事判決　　　　　　 100年度訴字第3885號
原　　　告　伍季柔
　　　　　　伍芷柔
共　　　同
訴訟代理人　黃厚誠律師
被　　　告　國泰人壽保險股份有限公司
法定代理人　蔡宏圖
訴訟代理人　陳立弘
上列當事人間債務人異議之訴事件，本院於一百年十二月十二日
言詞辯論終結，判決如下：
    主      文
本院一百年度司執字第八○二一四號清償債務強制執行事件就原
告伍季柔、伍芷柔所為之強制程序於超過新臺幣玖萬零捌佰陸拾
元部分，應予撤銷。
訴訟費用由被告負擔。
    事實及理由
一、按訴狀送達後，原告不得將原訴變更或追加他訴。但被告同
    意者，或擴張或減縮應受判決事項之聲明者，不在此限。民
    事訴訟法第255條第1項第1款及第3款定有明文。本件原告起
    訴時原係請求本院100年度司執字第80214號清償債務強制執
    行事件，對伍季柔、伍芷柔所為之強制執行程序，逾新臺幣
    （下同）89,000元部分應予撤銷。嗣於民國100年12月6日以
    書狀減縮為本院100年度司執字第80214號清償債務強制執行
    事件，對伍季柔、伍芷柔所為之強制執行程序，逾90,860元
    部分應予撤銷。原告所為上開訴之變更，核屬減縮應受判決
    事項之聲明，且被告亦於言詞辯論期日同意原告之減縮，揆
    諸上開規定，應予准許。
二、原告起訴主張：
（一）訴外人即原告之父伍慶璘前為訴外人莊心瑜（原名莊金鳳
      ）向被告借款之連帶保證人，嗣因莊心瑜無力還款，被告
      對伍慶璘及莊心瑜取得執行名義強制執行，而莊心瑜提供
      設定抵押權之不動產亦遭拍賣後未能完全清償債務，尚有
      2,017,542元債務尚未清償，臺灣臺南地方法院核發89 年
      度執廉字第26395號債權憑證結案。而原告之父伍慶璘於
      92年3月6日死亡，原告伍季柔、伍芷柔為伍慶璘之繼承人
      ，被告遂以上揭債權憑證，就原告伍季柔對第三人聯邦商
      業銀行股份有限公司及其大安分公司之存款債權、薪資債
      權；另對原告伍芷柔對第三人藝珂人事顧問股份有限公司
      、昇恆昌股份有限公司臺北分公司之薪資債權聲請強制執
      行，並經本院以100年度司執字第80214號執行在案。
（二）惟原告伍季柔係72年12月09日出生、伍芷柔係76年06月21
      日出生，伍慶璘92年03月06日死亡時已與莊心瑜離婚，斯
      時原告2人權利義務之負擔亦由莊心瑜任之；繼承開始時
      原告伍季柔、伍芷柔2人均為未滿20歲之限制行為能力人
      ，致未於法定期間內為拋棄或限定繼承。另伍慶璘於92
      年1月間購買價值569,000元之國瑞ALTIS自用小客車乙部
      後，未及2個月即死亡，但上開車輛之貸款本息計499,800
      元，被繼承人伍慶璘於死亡前僅納畢92年2月27日第1期款
      21,660元，未及繳納第2期款前即死亡，則本件原告所得
      遺產利益僅為90,860元（計算式569,000－499,800＋21,
      660＝90,860），除此外別無其他遺產。
（三）伍慶璘生前對於原告2人未盡扶養義務，原告2人生活費用
      均自行工讀負擔，渠等就學學費，亦均以申辦就學貸款之
      方式支付，畢業後自行分期還款。況如前述，伍慶璘死亡
      後僅遺下自用小客車乙部，扣除尚未清償之貸款數額，該
      部自用小客車僅有90,860元之價值，而原告2人除伍季柔
      因繼承關係分割取得上揭伍慶璘遺下之自用小客車外，別
      無其他財產，今被告卻要求原告2人履行伍慶璘積欠之2,
      017,542元之保證債務，顯失公平。是原告伍季柔、伍芷
      柔依民法繼承編施行法第1之1條第2項及第1之3條第2項
      之規定，主張以所得遺產為限，負清償責任。而原告2人
      所繼承者僅有上揭扣除貸款數額後，價值90,860元之自用
      小客車乙部，自應以該90,860元之所得遺產利益為限，負
      清償責任。本件被告要求原告2人負完全之清償責任，惟
      原告2人主張繼續履行繼承債務顯失公平，應以所得遺產
      為限，負清償責任，乃係執行名義成立後，有妨礙債權人
      請求之事由發生，爰依強制執行法第14條第1項規定，提
      起本件訴訟。並聲明：如主文第1項所示。
三、被告則抗辯以：
（一）原告自承其遺產利益僅有89,000元，係以伍慶璘生前所購
      買569,000元之國瑞自用小客車乙部扣除貸款總額480,000
      元而得，惟該購買金額係以保險金額為計算依據，是否即
      可認定為購買價格不無疑義，且貸款總額並不等於貸款餘
      額，原告之計算遺產總額方式並無法代表原告實際繼承之
      遺產總額。
（二）由原告戶籍地可得知原告未與伍慶璘同一戶籍地，惟由本
      公司之借據可發現，86年8月伍慶璘所填寫之居住地為新
      營市○○路78號，而原告係於91年6月24日始遷離上述地
      址，復於91年6月又遷入伍慶璘曾居住之地址即臺南市高
      原區高原66號；而原告之父母雖於90年7月離婚，原告之
      母莊心瑜卻於92年擔任伍慶璘共同發票人，可見雙方往來
      密切，不因父母離異而斷絕所有往來，是原告所言未曾同
      財共居且未受伍慶璘扶養非屬事實。
四、兩造不爭執及爭執之事項：
（一）兩造不爭執事項：
   1、訴外人伍慶璘為原告之父，於民國92年3月6日死亡。
   2、伍慶璘前於86年7月22日擔任時為其配偶莊金鳳（現名莊
      心瑜）向被告借款700萬元之連帶保證人，目前尚欠2,017
      ,542 元，及自90年9月4日至清償日止按年息利率百分之
      8.75計算之利息，及上開利率百分之20計算之違約金。
   3、訴外人莊心瑜金鳳與伍慶璘經法院判決離婚確定，於90年
      7 月12日辦理離婚登記。原告二人之親權由被告莊金鳳行
      使。
（二）爭執部份：
      原告主張有民法繼承編施行法第1條之1第2項、第1條之3
      第2項之事由，有無理由？
五、本院之判斷
（一）按繼承在民法繼承編中華民國九十六年十二月十四日修正
      施行前開始，繼承人於繼承開始時為無行為能力人或限制
      行為能力人，未能於修正施行前之法定期間為限定或拋棄
      繼承，由其繼續履行繼承債務顯失公平者，於修正施行後
      ，以所得遺產為限，負清償責任：另繼承在民法繼承編中
      華民國九十八年五月二十二日修正施行前開始，繼承人對
      於繼承開始以前已發生代負履行責任之保證契約債務，由
      其繼續履行債務顯失公平者，以所得遺產為限，負清償責
      任。為98年6月10日修正增訂民法繼承編施行法第1條之1
      第2項、第1條之3第2項所明定。且依法務部整理立法院
      協商上開法第1條之1第2項之立法理由為「惟另鑑於本法
      施行前之繼承事件中，無行為能力人或限制行為能力人之
      繼承人，未能於法定期間主張限定或拋棄繼承者，而至今
      仍承受繼承債務，以致影響其生存權及人格發展，顯有失
      公平，為保障此等繼承人之權益，允宜設一保護規定」。
      經查：
   1、原告伍季柔為72年12月9日出生、伍芷柔則為76年6月21日
      出生，於其父伍慶璘92年3月6日死亡時，分別年僅19歲、
      15歲，而為限制行為能力人，此為被告所不爭。觀諸原告
      二人於父母離異後係由母親莊心瑜行使親權，雖伍慶璘擔
      任連帶保證人之系爭保證債務之主債務人即為原告之母莊
      心瑜，原告本有自莊心瑜處獲知繼承該等保證債務之可能
      ，然原告時為限制行為能力人，縱有知之，難認具為限定
      或拋棄繼承之能力，復就民法繼承編施行法第1條之1第2
      項之立法意旨以酌，應認原告並無為拋繼承之可能，其應
      適用民法繼承編施行法第1條之1第2項之處。
   2、參酌伍慶璘所遺留遺產僅有價值569,000元之國瑞ALTIS
      自用小客車乙部，但上開車輛之貸款本息計478,140元，
      而所遺留債務不包含利息及違約金即高達2,017,542元，
      相較之下，顯然相差甚遠，原告可能因此將終其一生永遠
      負債，無從累積其財富，影響其生存權及人格發展，顯有
      失公平。則原告主張得援引民法繼承編施行法第1條之1第
      2項規定，僅就其所得遺產範圍之內，負清償之責，應屬
      有據。
（二）次按執行名義成立後，如有消滅或妨礙債權人請求之事由
      發生，債務人得於強制執行程序終結前，向執行法院對債
      權人提起異議之訴，強制執行法第14條第1項定有明文。
      查原告依97年1月4日施行、98年6月12日修正民法繼承編
      施行法第1條之1第2項規定，以繼承伍慶璘遺產所得為限
      ，對被告負清償責任等情，既經認定，則原告於系爭強制
      執行事件程序終結前，提起債務人異議之訴，請求撤銷系
      爭強制執行事件中繼承遺產數額外之強制執行程序，自屬
      有據。
六、綜上所述，原告於繼承開始時既為限制行為能力人，依97年
    1月4日施行、98年6月12日修正後民法繼承編施行法第1條之
    1第2項之規定，因繼承被繼承人伍慶璘所遺留債務，未能於
    民法繼承編修正施行前之法定期間為限定繼承或拋棄繼承，
    而其繼承之前開債務由原告繼續履行顯失公平，自得以所得
    遺產為限，負清償責任。從而，原告依強制執行法第14條第
    1項規定，請求撤銷本院100年度司執字第80214號清償債務
    執行事件就原告伍季柔、伍芷柔所為之強制程序於超過繼承
    遺產數額90,860元部分，為有理由，應予准許。
七、本件事證已臻明確，兩造其餘攻擊防禦方法與判決之結果不
    生影響，爰不另一一論述，併此敘明。
八、據上論結，原告之訴為有理由，依民事訴訟法第78條，判決
    如主文。
中    華    民    國   100    年    12    月    30    日
                  民事第二庭    法  官  吳定亞
以上正本係照原本作成。
如對本判決上訴，須於判決送達後20日內向本院提出上訴狀。如
委任律師提起上訴者，應一併繳納上訴審裁判費。
中    華    民    國   100    年    12    月    30    日
                                書記官  張婕妤